【裁判字號】    97,台上,1320
【裁判日期】    970619
【裁判案由】    分割共有物
【裁判全文】
最高法院民事判決            九十七年度台上字第一三二○號
上  訴  人  甲 ○ ○
訴訟代理人  簡 文 玉律師
上  訴  人  乙○○○
            丙○○○
            丁 ○ ○
            戊 ○ ○
            己 ○ ○
            庚 ○ ○
                      段633號
被 上訴 人  辛 ○ ○
上列當事人間分割共有物事件，上訴人對於中華民國九十七年二
月二十七日臺灣高等法院第二審判決（九十六年度上易字第一○
一六號），提起上訴，本院判決如下：
    主  文
上訴駁回。
第三審訴訟費用由上訴人負擔。
    理  由
本件為分割共有物訴訟，其訴訟標的對於共同訴訟之各人必須合
一確定，原審判決後，雖僅據上訴人甲○○提起第三審上訴，惟
依民事訴訟法第五十六條第一款規定，甲○○上訴之效力應及於
同造當事人之乙○○○、丙○○○、丁○○、戊○○、己○○、
庚○○（下稱乙○○○以次六人），爰併列該六人為上訴人，合
先敘明。
次查被上訴人辛○○主張：坐落桃園縣平鎮市鎮五九五地號
土地，為兩造共有，其面積及應有部分各如第一審判決附表所示
。兩造就系爭土地並無不分割之約定，亦無因物之使用目的不能
分割之情形，惟不能協議分割，依民法第八百二十三條第一項前
段規定，提起本件分割共有物之訴，求為如第一審判決附圖（下
稱附圖）所示方法分割之判決。
上訴人甲○○及乙○○○以次六人則以：甲○○不同意分割，如
要分割，應以伊磚牆所圍之土地分割予伊。乙○○○、戊○○、
己○○、庚○○均同意如原判決主文所示之分割方案。乙○○○
並同意少分十八平方公尺，少分之十八平方公尺分予己○○、庚
○○二人共有。己○○、庚○○二人同意維持共有。丙○○○同
意少分六平方公尺，少分之六平方公尺分予己○○、庚○○二人
共有，並同意如原判決主文所示之分割方案。丁○○同意分割，
其分得之土地應與其所有之同段五九三之一地號土地相鄰等語，
資為抗辯。
原審以：系爭土地為兩造共有，依其使用目的並無不能分割之情
事，兩造亦無不分割之約定，迄未達成協議分割，被上訴人請求
裁判分割，自無不合。上訴人甲○○雖主張應以伊磚牆所圍之土
地分割予伊云云，惟查系爭土地上建物座落位置、面積及道路使
用情形如平鎮地政事務所民國九十五年八月十六日平地測法第33
700 號複丈成果圖所示。審酌系爭土地之地目為溜，使用分區為
特定農業區，使用地類別為水利用地，系爭土地之座落位置、道
路使用情形，整體之利用價值及公平原則，併參酌丁○○主張其
分得之土地應與其所有之同段五九三之一地號土地相鄰，戊○○
主張其分得土地應臨馬路，以長條形分割，己○○、庚○○主張
願意維持共有，乙○○○與丙○○○陳明願退讓，少分割部分土
地，及各共有人之意願，除甲○○外其餘共有人均表示同意如附
圖所示之分割方法，有言詞辯論筆錄在卷可稽，嗣於原審戊○○
、己○○、庚○○仍稱依照第一審判決之分割方式，是可認如附
圖所示之分割方法為適當。至甲○○雖主張應將伊以磚牆所圍之
土地分割予伊云云，惟查其他共有人均不同意該分割方法，且甲
○○以磚牆圈圍之土地並未經其他共有人同意，該圈圍之土地為
系爭土地面臨平德路之前半段，使用價值較高，若將之分割予上
訴人甲○○，對其餘共有人顯非公平，是其前開所主張之分割方
法尚難可採。又依據第一審判決分割方法所示，甲○○所分得原
判決附圖所示Ｂ部分其上建有辛○○所有之雞舍乙棟，甲○○主
張其持分面積一四二平方公尺，可分得該雞舍一半之面積，主張
分割該雞舍之前半段部分予伊，可供伊繼續使用等語。惟查，該
雞舍為被上訴人辛○○所有，有勘驗筆錄及土地複丈成果圖在卷
可稽，該雞舍既非甲○○所建築之建物，且系爭土地依照第一審
判決之分割方法為其餘共有人所同意，甲○○主張之分割方法，
其餘共有人均表示反對，是上訴人甲○○主張分割方法如其九十
七年一月十七日上訴理由狀附表一紅色斜線部分分割予伊，經核
非適當之分割方法。次按共有物因物之使用目的不能分割者，不
得請求分割，為民法第八百二十三條第一項但書所明定，前開規
定旨在增進共有物之經濟效用，如已闢為道路或市場空地之共有
土地，因係供公眾使用，事涉公益，自應認屬因使用目的而不能
分割，是以上訴人甲○○辯稱如附圖編號Ｈ、Ｉ、Ｊ之水溝、私
有道路、空地，歸由全體共有人維持共有，係獨厚視同上訴人乙
○○○、丙○○○等語，係非可採。綜上所述，第一審判決系爭
土地予以原物分割，分割方法為如附圖所示為最妥適，因而維持
第一審所為以附圖所示方法為原物分割之判決。查系爭五九五地
號土地如附圖所示分割方法，係被上訴人辛○○與視同上訴人乙
○○○以次六人於原審提出，應已考量其應有部分之面積及週遭
環境與地上物之使用情形後始為該主張，則分割結果，縱成狹長
土地，乃上訴人甲○○其應有部分較少又不願與其他共有人繼續
保持共有之結果，本為其所預見，尚非無法為符合經濟效益之使
用。原審審酌上開各情而以上開理由按附圖所示方法分割系爭五
九五地號土地，尚稱允當，經核於法洵無違誤。上訴論旨，猶執
陳詞，並以原審取捨證據、認定事實及酌定分割方法之職權行使
，暨其他與判決基礎無涉之理由，指摘原判決不當，求予廢棄，
不能認為有理由。
據上論結，本件上訴為無理由。依民事訴訟法第四百八十一條、
第四百四十九條第一項、第七十八條，判決如主文。
中    華    民    國  九十七  年    六    月   十九   日
                      最高法院民事第五庭
                          審判長法官  劉  延  村
                                法官  許  澍  林
                                法官  黃  秀  得
                                法官  李  寶  堂
                                法官  童  有  德
      本件正本證明與原本無異
                                      書  記  官
中    華    民    國  九十七  年    七    月    四    日
                                                Ａ


司法院資訊處製作；財團法人民間司法改革基金會備份。
